【裁判字號】    92,台上,5811
【裁判日期】    921016
【裁判案由】    重傷害
【裁判全文】
最高法院刑事判決                              九十二年度台上字第五八一一號
    上  訴  人  台灣高等法院檢察署檢察官
    上  訴  人
    即  被  告  甲○○
    選任辯護人  蘇錦霞律師
    被      告  乙○○
右上訴人等因被告等重傷害案件，不服台灣高等法院中華民國九十年四月六日第二審
判決（八十九年度上訴字第四五０七號，起訴案號：台灣基隆地方法院檢察署八十八
年度偵字第二九八０號），提起上訴，本院判決如左：
    主  文
原判決關於甲○○、乙○○部分撤銷，發回台灣高等法院。
    理  由
本件原判決引用第一審判決(一)、認定上訴人即被告甲○○位於基隆市○○街三十五號
之住處，與被害人陳連順位於基隆市○○街三十一號之住處毗鄰，因被害人認甲○○
之夫楊松林於修繕房屋時造成其房屋牆壁龜裂，乃於民國八十八年三月七日上午七時
三十分許，攜帶其所有之鐵鎚一支前往甲○○上開住處欲找楊松林理論，被害人抵達
後先以鐵鎚敲破甲○○住處騎樓之地磚六塊，並以台語三字經辱罵楊松林（毀損、公
然侮辱部分未據告訴及起訴），適甲○○持鋸子、除草刀正欲出門砍竹子，見狀遂與
被害人發生口角爭執，甲○○之子即被告乙○○在樓上聞聲下樓至門口查看，亦與被
害人發生爭執，被害人竟基於普通傷害之犯意，以所持之鐵鎚毆打乙○○臉部，使乙
○○受有鼻骨開放性骨折、臉部裂傷六公分之傷害，當場血流如注而不支倒地，甲○
○見乙○○遭被害人攻擊而受傷，為免乙○○繼續遭受攻擊，乃基於防衛之意思及重
傷害之犯意，持手中之鋸子朝被害人頭部攻擊，致被害人受有左眼外傷性眼球破裂，
併玻璃體出血及視網膜剝離而視能喪失之重傷害。(二)、另以公訴意旨略以：乙○○與
甲○○基於共同傷害之犯意聯絡，分持鋸子、除草刀攻擊被害人，致被害人受有前揭
傷害，因認乙○○共同涉犯刑法第二百七十八條第一項之重傷害罪嫌。因而維持第一
審關於論處甲○○使人受重傷罪刑部分之判決，駁回檢察官及甲○○在第二審關於該
部分之上訴；另以經審理結果，不能證明乙○○犯罪，因而維持第一審關於諭知乙○
○無罪部分之判決，駁回檢察官在第二審關於該部分之上訴，固非無見。
惟查：(一)、認定犯罪事實所憑之證據，須實際存在，就該案卷宗不難考見者，始克當
之。倘判決書內所記載之證據，與卷宗內筆錄或文件之內容不相適合，則其判決之根
據，實際上並不存在，自屬採證違法。原判決認定甲○○確有持鋸子攻擊被害人等情
，係依憑上情迭據被害人指訴甚詳（第一審判決第五頁第五至六行、原判決第二頁第
十五行），為其主要論據之一。然被害人於警訊中係指稱：甲○○拿除草刀，乙○○
拿鋸子，傷到伊（警卷第二頁）；於偵查中指稱：甲○○先用一把除草刀打伊，乙○
○用鋸子從伊右手臂砍下去，……伊左邊眼睛被甲○○的刀子砍到才失明（偵查卷第
十頁背面）；嗣於第一審及原審審理中亦仍為相同之供述（第一審卷第二十一頁背面
、第四十六頁背面、第五十七頁、第八十六頁、原審卷第七十一頁）。原判決認定上
情所依憑被害人於警訊、偵查及事實審法院審理中之供述，核與卷宗內被害人警訊、
偵查及事實審法院審理筆錄所載內容不盡相符，其認定事實所採之證據難謂於法無違
，尚有未合。(二)、當事人聲請調查之證據，如與本案之待證事實無關緊要者，事實審
法院固可以裁定駁回，毋庸為無益之調查。若於事實確有重要關係，而又非不易調查
或不能調查者，則為明瞭案情起見，自應依法踐行調查之程序，否則即屬應於審判期
日調查之證據而未予調查之違法。第一審判決後，檢察官不服而就甲○○、乙○○部
分均提起上訴，並於上訴書中指稱：依被害人供述本件案發時，甲○○持除草刀在正
面對被害人攻擊，而乙○○則持鋸子在被害人背面攻擊，被害人才有反擊行為，被害
人受傷時所穿之衣服尚留有鋸痕，聲請向警方調取該衣服，用以查明真相（原審卷第
四十頁）等情，被害人並於原審指稱：乙○○拿鋸子砍伊手臂，伊的毛衣破掉，伊有
一點傷（原審卷第七十一頁）等語。而檢察官上訴意旨所指及被害人供述上開各情是
否屬實？苟向警方調取得被害人於案發時所穿之衣服，其上確有鋸痕及血跡等，則被
害人是否確為甲○○持鋸子所傷，及乙○○是否曾持鋸子傷害及被害人等情，即非全
然無疑，尚待調查釐清。為明瞭案情起見，自應依法踐行調查之程序。原判決對上情
未予調查釐清，復未說明何以不為調查之理由，其查證未盡且理由欠備，遽行判決，
尚有未洽。檢察官及甲○○上訴意旨指摘原判決關於甲○○、乙○○部分不當，尚非
全無理由，應認有撤銷發回更審之原因。
據上論結，應依刑事訴訟法第三百九十七條、第四百零一條，判決如主文。
中      華      民      國    九十二    年      十      月     十六     日
                              最高法院刑事第三庭
                                  審判長法官  董  明  霈
                                        法官  林  茂  雄
                                        法官  王  居  財
                                        法官  張  祺  祥
                                        法官  池  啟  明
      右正本證明與原本無異
                                              書  記  官
中      華      民      國    九十二    年      十      月    二十三    日


司法院資訊處製作；財團法人民間司法改革基金會備份。
